【裁判字號】    96,易,86
【裁判日期】    970229
【裁判案由】    詐欺
【裁判全文】
臺灣澎湖地方法院刑事判決                96年度易字第86號
公  訴  人  臺灣澎湖地方法院檢察署檢察官
被      告  甲○○
上列被告因詐欺案件，經檢察官提起公訴 （96年度調偵字第6號
），本院判決如下：
    主    文
甲○○無罪。
    理    由
一、公訴意旨略以：被告甲○○基於意圖為自己不法所有之概括
    犯意，自始即無償債之誠意，自民國84年至86年間，以借款
    買輪胎、支付票款等事由，多次向告訴人乙○○詐稱等有錢
    會歸還等語，使告訴人陷於錯誤，陸續借款；再於92年間，
    以上開方式，向告訴人借款（時間、地點、金額均詳如附表
    所示），合計詐得新臺幣（下同）52萬1800元，經告訴人多
    次催討後，被告僅歸還6萬3000元，尚拖欠45萬8800元拒不
    歸還，告訴人至此始知受騙，因認被告上開行為涉有刑法第
    339條第1項之詐欺取財罪嫌等語。
二、按犯罪事實應依證據認定之，無證據不得認定犯罪事實；又
    不能證明被告犯罪者，應諭知無罪之判決，刑事訴訟法第
    154條第2項及第301條第1項分別定有明文。又事實之認定，
    應憑證據，如未能發現相當證據，或證據不足以證明，自不
    能以推測或擬制之方法，為裁判基礎，此有最高法院40年台
    上字第86號判例意旨可資參照。另認定犯罪事實所憑之證據
    ，雖不以直接證據為限，間接證據亦包括在內；然而無論直
    接或間接證據，其為訴訟上之證明，須於通常一般之人不致
    有所懷疑，而得確信其為真實之程度者，始得據為有罪之認
    定，倘其證明尚未達到此一程度，而有合理之懷疑存在時，
    即無從為有罪之認定，亦有最高法院76年台上字第4986號判
    例意旨可資參照。次按，刑法第339條第1項詐欺罪之成立，
    以意圖為自己或第三人不法所有，以詐術使人將本人或第三
    人之物交付為要件。所謂以詐術使人交付，必須被詐欺人因
    其詐術而陷於錯誤，若其所用方法，不能認為詐術，亦不致
    使人陷於錯誤，即不構成該罪，最高法院46年台上字第260
    號亦著有判例足資參照。又債務人於債之關係成立後，如有
    未依債之本旨履行民事債務之情形，在一般社會經驗上可能
    之原因甚多，縱令是出於惡意不為履行，苟無足以證明其在
    債之關係發生時，自始即具有不法所有意圖之積極證據，亦
    僅能令負民事債務不履行之責任，依刑事訴訟法第154條之
    規定，尚不得據此債信違反之客觀事態，而推定債務人原有
    詐欺取財或詐欺得利之犯意。
三、公訴意旨認被告甲○○涉有刑法第339條第1項之詐欺取財罪
    嫌，無非以告訴人乙○○之指述，及告訴人所提出之澎湖縣
    第二信用合作社（下稱澎湖二信）活期儲蓄存款取款憑條3
    紙為其主要論據。訊據被告堅詞否認有何詐欺取財犯行，辯
    稱：以前與告訴人是好朋友，曾有金錢往來，但並無附表所
    示之借款事實，伊還經常資助告訴人，卷附取款憑條非伊所
    開，並無詐欺行為等語。
四、經查：
（一）告訴人雖指被告陸續向其借貸如附表所示之金錢，並曾開
      立澎湖二信取款憑條供擔保，但為被告所否認。查告訴人
      所提出之澎湖二信取款憑條上之「甲○○」印文，與被告
      留存在澎湖二信印鑑卡上「甲○○」印文明顯不同，復未
      寫明存款帳戶帳號（他字卷第14頁，本院卷第17-19頁）
      ，參以告訴人於偵查中陳稱：取款憑條不是被告寫的（他
      字卷第22頁），於本院審理時則陳稱：取款憑條是被告開
      給伊的（本院卷第36頁），所述前後已有不符，是故，本
      院即難遽認上開取款憑條係被告開立並交付告訴人。至於
      被告曾於調解時，一度表示願償還告訴人30萬元（調偵字
      卷第2頁），但被告就此辯稱：當時是因為想幫助告訴人
      ，才如此表示，並非有欠告訴人錢等語，本院斟酌調解程
      序之本質係希望當事人在調解委員勸諭下，某程度有所退
      讓以解決紛爭，是以縱然被告在調解時，曾經表示願償還
      告訴人30萬元，亦可能是基於避免刑事官司纏身之動機所
      為，本院並無法根據上述事證認定被告曾向告訴人借貸如
      附表所示之款項。
（二）又縱然被告確曾積欠告訴人如附表所示之債務，惟告訴人
      於偵查中陳稱：「（問：你為何借錢給他？）他當時生活
      不好過，我們是朋友」、「（問：他是否施用任何詐術騙
      你？）沒有，他是說有錢才還我」、「他一開始並沒有要
      騙我的意思，而且向我借錢去周轉都有還我‧‧‧」等情
      （他字卷第12頁、偵查卷第11頁），可見被告縱使有向告
      訴人借款，亦難認被告有何施用詐術以取得款項之情事，
      且告訴人既然稱被告曾歸還部分款項，更難認被告即使借
      款，於借款之初即有拒不清償之不法所有意圖，充其量僅
      可認為被告事後債務不履行。
（三）綜上所述，公訴人所引之證據，並無法證明被告曾向告訴
      人借貸如附表所示之款項，更無法證明被告係預有不為清
      償之不法意圖，施用詐術向告訴人借款。公訴意旨所稱之
      詐欺犯行，尚屬無從證明。此外，復查無其他積極證據足
      認證明被告有何詐欺之犯行，依照前開之說明，自應為被
      告無罪之諭知。
據上論斷，應依刑事訴訟法第301條第1項前段，判決如主文。
本案經檢察官丙○○到庭執行職務。
中    華    民    國    97    年    2    月    29    日
                   刑事庭 審判長法  官  管安露
                                法  官  陳順輝
                                法  官  李宛玲
以上正本證明與原本無異。
如不服本判決，應於判決送達之翌日起10日內提出上訴狀於本院
（須附繕本）。
中    華    民    國    97    年    3    月     3    日
                                書記官  莊茹茵
附表：
┌──┬──────┬──────┬────┬──────┐
│編號│時間        │地點        │金額（新│事由        │
│    │            │            │臺幣）  │            │
├──┼──────┼──────┼────┼──────┤
│ １ │84年至85年間│高雄小港郵局│25,000元│購買輪胎    │
├──┼──────┼──────┼────┼──────┤
│ ２ │84年至85年間│高雄某處    │4,000元 │帶朋友喝咖啡│
├──┼──────┼──────┼────┼──────┤
│ ３ │84年至85年間│澎湖縣某處  │30,000元│支付票款    │
├──┼──────┼──────┼────┼──────┤
│ ４ │84年至85年間│澎湖縣      │4,000元 │零用金      │
├──┼──────┼──────┼────┼──────┤
│ ５ │84年至85年間│乙○○住處  │6,000元 │吊車費及借用│
├──┼──────┼──────┼────┼──────┤
│ ６ │84年至85年間│澎湖縣某處  │5,000元 │代還「阿弟」│
├──┼──────┼──────┼────┼──────┤
│ ７ │84年至85年間│澎湖縣某處  │5,000元 │代向美雪借款│
├──┼──────┼──────┼────┼──────┤
│ ８ │84年至85年間│澎湖縣某處  │10,000元│支付票款    │
├──┼──────┼──────┼────┼──────┤
│ ９ │84年至85年間│澎湖縣某處  │80,000元│支付票款    │
├──┼──────┼──────┼────┼──────┤
│ 10 │84年至85年間│澎湖縣某處  │100,000 │支付票款    │
│    │            │            │元      │            │
├──┼──────┼──────┼────┼──────┤
│ 11 │84年至85年間│澎湖縣某處  │30,000元│支付票款    │
├──┼──────┼──────┼────┼──────┤
│ 12 │84年至85年間│清煌砂石    │14,000元│砂石價金    │
├──┼──────┼──────┼────┼──────┤
│ 13 │86年間      │謝永發住處  │155,000 │借支票給被告│
│    │            │            │元      │            │
├──┼──────┼──────┼────┼──────┤
│ 14 │86年間      │順發修理廠  │53,000元│修理轉盤車葉│
├──┼──────┼──────┼────┼──────┤
│ 15 │86年間      │某不詳海產店│2,800元 │海產價金    │
├──┼──────┼──────┼────┼──────┤
│ 16 │92年間      │台西或嘉義  │2,000元 │零用金      │
├──┼──────┴──────┴────┴──────┤
│總額│                            521,800元             │
└──┴─────────────────────────┘


司法院資訊處製作；財團法人民間司法改革基金會備份。
